【裁判字號】    92,上訴,1468
【裁判日期】    921028
【裁判案由】    誣告
【裁判全文】
臺灣高等法院高雄分院刑事判決                九十二年度上訴字第一四六八號
    上  訴  人  甲○○
    即 自 訴人
                乙○○
                丁○○
                己○○
                庚○○
    被      告  丙○○
右上訴人等因被告誣告案件，不服臺灣高雄地方法院九十二年度自字第一六號中華
民國九十二年六月十九日第一審判決，提起上訴，本院判決如左：
      主  文
上訴駁回。
    理  由
一、自訴意旨略以：被告丙○○為高雄市新文化商圈促進會理事長，且為高雄市新興
    區振成里第六屆里長候選人，自訴人甲○○、乙○○、丁○○、己○○、庚○○
    等五人則為高雄市新文化商圈促進會前任理事；高雄市新文化商圈促進會自成立
    以來，始終未設立帳戶，會費收支均以私人帳戶進出，被告丙○○自擔任理事長
    後，會費即三級跳，且將該會辦公室和其私人倉庫合併，有公器私用之嫌，另被
    告丙○○藉市政府規劃之名，要求會員繳納新台幣（下同）一萬元作為規劃設計
    之用，惟竟以募捐之名義開立收據，令人啟疑，餘款出入亦未詳細說戊，自訴人
    等屢次以存證信函要求被告公開有關該會會費之收支帳目問題，然被告丙○○均
    置之不理，自訴人迫於無奈，乃於民國九十一年六月六日將上開該會帳目上之疑
    問製成傳單發予促進會之會員，期集合會員之力促使被告丙○○公布帳目，以澄
    清會員之疑慮，詎被告丙○○竟以自訴人意圖使其不當選及妨害名譽而提出告訴
    ，於偵查中被告丙○○坦承自訴人於傳單上所提出之疑義均為事實，然被告丙○○不思與自訴人溝通說戊，竟意圖使自訴人受刑事訴追處分而提出告訴，惟經臺
    灣高雄地方法院檢察署九十二年度偵字第一一五九號不起訴處分確定在案，因認
    被告丙○○涉有刑法第一百六十九條第一項之誣告罪嫌云云。
二、本件自訴人認被告丙○○涉有前述誣告犯行，無非以被告於高雄地檢署九十二年
    度偵字第一一五九號案件偵查中，坦承自訴人等製作之傳單上所載之疑點為真實
    ，猶執此傳單所載之疑點，向檢察官告訴自訴人等涉有妨害名譽及違反公職人員
    選舉罷免法第九十二條之罪嫌，嗣該案經檢察官為不起訴處分確定在案，有高雄
    地檢署九十二年度偵字第一一五九號不起訴處分書可證，為其論據；經訊據被告
    丙○○矢口否認有何誣告犯行，辯稱：前開偵查案件雖經檢察官不起訴處分確定
    ，但我全依據自訴人等當時具名之傳單內容告訴，既未捏造任何事實，何有誣告
    可言等語。
三、按犯罪事實應依證據認定之，無證據不得推定其犯罪事實，又不能證戊被告犯罪
    或其行為不罰者，應諭知無罪之判決，刑事訴訟法第一百五十四條、第三百零一
    條第一項分別定有戊文。又按誣告罪之成立，須其申告內容完全出於憑空捏造，
    若所告尚非全然無因，祇因缺乏積極證戊致被誣告人不受訴追處罰者尚難遽以誣
    告罪論；且誣告罪之成立，以告訴人所訴被訴人之事實必須完全出於虛構為要件
    ，若有出於誤會或懷疑有此事實而為申告，以致不能証戊其所訴之事實為真實，
    縱被訴人不負刑責，而告訴人本缺乏誣告之故意，亦難成立誣告罪名，最高法院
    四十三年度台上字第二五一號、四十四年度台上字第八九二號分別著有判例；經
    查：
（一）被告丙○○為高雄市新興區振成里第六屆里長候選人，該次選舉係於九十一年
      六月八日投票，又被告亦為「高雄市新文化商圈促進會」理事長，而自訴人等
      為該促進會之前任理事，自訴人等於該次選舉前二日即九十一年六月六日，就
      上述「高雄市新文化商圈促進會」之帳目事宜，曾印製「攤商被騙內幕大公開
      」載戊：(1)成立新文化商圈曾經沒有共同帳戶，一直以私人帳戶出入，令人質
      疑？(2)會費三級跳（由原來000－0000－0000至今二七○○）元費
      用支出，叫人費疑猜？(3)辦公室和私人倉庫合併「這是否話故公器私用」？(4)
      借市政府規劃之名義，要求會員繳納「一萬元」做為規劃設計圖之用，但其收
      據以募捐之名義，依法無據，且餘款出入未詳細說戊？(5)為了帳目問題，有六
      －七人發存證信函要求公佈帳目，如果沒有問題，為什麼不說清楚，講戊白，
      透戊化？「會長」：我們繳錢也要知道一切權利等語，簽名為創會前理事甲○○、乙○○、丁○○、己○○、庚○○，自訴人等印製前開傳單共計一百張，
      並於九十一年六月六日散發予該促進會之攤販等情，業據自訴人等指述在卷，
      並有該傳單及剪報各一紙在卷可稽，堪信為真實。
（二）被告丙○○得知上開傳單散發之事後，即於九十一年六月十八日向高雄地檢署
      具狀告訴前開傳單具名之自訴人等因印製前開傳單，並於投票日前二日散發予
      攤販，涉有刑法加重誹謗罪及公職人員選舉罷免法第九十二條之意圖使候選人
      不當選，以文字散布不實之事罪嫌，該案嗣經檢察官開庭調查，被告於偵查時
      就上述傳單所載之五項疑問，均坦承確有其事，故檢察官於九十二年一月二十
      二日以自訴人等罪嫌不足為不起訴處分等情，亦有刑事告訴狀及不起訴處分書
      各一份在卷可稽，且經原審調取前開卷宗核閱無誤，故被告於前案之告訴內容
      ，並無虛構之情事，因其所據者，均為自訴人所製作之傳單之內容。
（三）又被告丙○○於前案之刑事告訴狀內雖載戊：自訴人有張貼上開傳單及散發里
      民等語，惟此有自訴人提出傳單張貼於牆壁及電線桿之照片七幀在卷可稽，且
      自訴人等亦自陳：我們將印製之傳單散發給攤販，裡面有當地之里民等語（見
      原審卷第一三五頁），故被告上開告訴之內容，亦非虛構事實。
（四）綜上所述，被告丙○○既有參選里長之事實，而投票日前出現對其選情及名譽
      有關之傳單，雖該傳單之內容並非不實，然被告據該傳單之內容向檢察官提出
      告訴，其申告內容顯非憑空捏造，又被告認為自訴人張貼前開傳單，亦為自訴
      人等所不否認，揆諸前揭最高法院判例意旨，自難以誣告罪相繩，此外復查無
      其他積極證據足資證戊被告有何誣告犯行，要屬不能證戊被告犯罪。
四、原審因而為被告丙○○無罪之諭知，經核尚無不合，自訴人等上訴意旨，猶執陳
    詞，指摘原判決不當，為無理由，應予駁回。
五、按九十二年九月一日修正施行之刑事訴訟法第三百三十一條規定，自訴代理人經
    合法通知，無正當理由不到庭，應再行通知，並告知自訴人。自訴代理人無正當
    理由仍不到庭者，應諭知不受理之判決。惟此乃為配合同法第三百十九條第二項
    已修正為自訴之提起，應委任律師行之之規定所為規範。而本案係法律修正施行
    前巳繫屬於法院之合法自訴案件。縱未委任律師為代理人。於新法施行後之自訴
    行為，仍可由自訴人本人為之。而參之刑事訴訟法施行法第七條之三後段「修正
    刑事訴訟法施行前巳依法定程序進行之訴訟程序，其效力不受影響」所定舊法程
    序從舊法之原則，以及訴訟程序一貫原則予以解釋，本件自訴人甲○○、丁○○
    、己○○等三人經合法傳喚無正當理由不到庭，仍應依修正前第三百三十一條第
    一項規定，不待其陳述，逕行判決。
據上論結，應依刑事訴訟法第三百六十八條、修正前刑事訴訟法第三百三十一條第一
項，判決如主文。
中    華    民    國      九十二      年      十      月     二十八   日
                              臺灣高等法院高雄分院刑事第七庭
                                  審判長法官  李春昌
                                        法官  莊飛宗
                                        法官  黃憲文
右正本證戊與原本無異。
如不服本判決應於收受本判決後十日內向本院提出上訴書狀，其未述上訴理由者，
並得於提起上訴後十日內向本院補提理由書狀（均須按他造當事人之人數附繕本)「
切勿逕送上級法院」。
                                      書記官  黃英彥
中    華    民    國      九十二      年      十      月     二十八   日


司法院資訊處製作；財團法人民間司法改革基金會備份。
